臺灣高等法院臺南分院刑事判決　　　　 96年度上訴字第957號
上　訴　人　臺灣臺南地方法院檢察署檢察官
被　　　告　乙○○
選任辯護人
即扶助律師　蕭麗琍　律師
上列上訴人因被告偽造文書等案件，不服臺灣臺南地方法院95年
度訴字第748號中華民國96年6月14日第一審判決（起訴案號：臺
灣臺南地方法院檢察署95年度偵字第8256號），提起上訴，本院
判決如下：
    主  文
上訴駁回。
    理  由
一、公訴意旨略稱：乙○○意圖為自己不法之所有，明知在民國
    85年6月3日向保證責任臺南市第六信用合作社金華分社（現
    併入復華商業銀行，下簡稱六信金華分社）所借貸新台幣（
    下同）80萬元，並由甲○○擔任連帶保證人之債務，並無換
    單之情事，竟於87年6月17日向甲○○詐稱上開合作社人員
    要求換單，需用印為由，致使甲○○陷於錯誤，而交付印章
    。隨即前往上開合作社，再向上開合作社借款620萬元，並
    未經甲○○之同意盜蓋其印章於借據上擔任連帶保證人，足
    生損害於甲○○之權益。因認被告乙○○涉犯刑法第339條
    第1項及同法第216條行使同法第210條之罪嫌云云。
二、按犯罪事實，應依證據認定之，無證據不得認定其犯罪事實
    ；又不能證明被告犯罪者，應諭知無罪之判決，刑事訴訟法
    第154條第2項、第301條第1項分別定有明文。次按事實之認
    定，應憑證據，如未能發現相當證據，或證據不足以證明，
    自不能以推測或擬制之方法，為裁判基礎；認定不利於被告
    之事實，須依積極證據，苟積極證據不足為不利於被告之事
    實認定時，即應為有利於被告之認定，更不必有何有利之證
    據；又認定犯罪事實所憑之證據，雖不以直接證據為限，間
    接證據亦包括在內；然而無論直接或間接證據，其為訴訟上
    之證明，須於通常一般之人均不致有所懷疑，而得確信其為
    真實之程度者，始得據為有罪之認定（最高法院40年台上字
    第86號、30年上字第816號、76年台上字第4986號判例參照
    ）。
三、本件公訴意旨認被告乙○○涉犯前揭行使偽造私文書及詐欺
    罪嫌，無非係以告訴人甲○○之指訴，及被告於偵查中坦承
    借據上甲○○的署押是伊簽寫，印章是伊拿給六信金華分社
    行員蓋用的等語，復有借據2紙可證。訊據被告乙○○堅決
    否認有何詐欺、行使偽造文書犯行，辯稱：借據等相關資料
    上的「620」萬元，雖係伊填寫，然此應係由貸款銀行的承
    辦人員所為誤導，非伊自願填載，伊蓋用甲○○印章或簽名
    於借據當時，僅係以借款80萬元的意思用印、簽名；又本件
    既然沒有特殊情事，依證人陳純賢到庭之證述，自無需更改
    原貸款條件而增加甲○○於620萬元部分為連帶保證人之必
    要，即伊資力無惡化資料為銀行所見，於此換單情形，實無
    增加甲○○為連帶保證人之必要；且伊無銀行辦理貸款人員
    之專業知識，如私自利用甲○○之印章，當要擔心六信金華
    分社要求對保，則其盜用印章情節，豈不即刻敗露？伊於使
    用甲○○印章於借據上時，確實係遭銀行人員誤導等語。
四、經查：
  (一)被告於85年6月11日向以其所有坐落台南市○區○○段
    2406-1地號土地及其上5126建號建物設定抵押權而向原六信
    金華分社貸得620萬元，並央請告訴人甲○○於加強貸款80
    萬元部分為連帶保證人，而於同年11月13日由六信金華分社
    另撥付借款80萬元；嗣於87年6月19日，該2筆借款均以借新
    還舊方式辦理換約等情，業據被告供承不諱，告訴人甲○○
    亦到庭證稱其同意為80萬元借款之連帶保證人無誤，並有復
    華商業銀行開元分行95年7月28日復開元字第950162號函及
    附件被告乙○○借款之放款對帳單2份、台南六信金華分社
    簽1紙、抵押權設定審查表1紙、擔保品鑑定估價書1件、620
    萬元借據1紙及約定書3紙（見原審卷第36-51頁）；又有復
    華資產管理股份有限公司95年11月3日陳報狀所載及附件被
    告乙○○借款時之抵押權設定契約書、他項權利證明書影本
    等資料（見原審卷第57-66頁）可證。足徵87年6月19日，被
    告所借620萬元及80萬元兩筆借款確有換約續借情事。本件
    之爭議乃在620萬元借款部分，告訴人甲○○原是否即在85
    年之借據上簽名為連帶保證人？被告有無於換約時騙取告訴
    人印章，盜蓋於620萬元借據上，並偽簽甲○○名字以作為
    連帶保證人？
  (二)依卷附87年書立之620萬元借據上所載確有告訴人甲○○之
    簽名及印文，雖被告辯稱在簽寫620萬元借據時就沒有看到
    甲○○名字云云。然承辦本件借款之證人陳純賢業於原審結
    證稱：「（辯護人問：由何人於此換約之新借據上簽名？）
    由借款人自行填寫借據上之資料即可，包括姓名、住址、金
    額。」、「（辯護人問：有無由借款人自行簽名後，金額、
    日期都是空白的？）原則上我承辦的不會有這種情形，但是
    別人怎麼做，我就不知道了。借據上的借款內容，包括利率
    及違約金、借款期間，是由承辦人填寫的。但是本金、借款
    人簽名、保證人簽名部分，都是由借款人自行填寫的。」等
    語（見原審卷第91頁）。告訴人甲○○已否認借據上「甲○
    ○」簽名為其所寫，同時被告於偵查中也供認：「是我簽甲
    ○○的署押，印章是我拿給台南第六信用合作社金華分社行
    員蓋的。」等語（見95年度他字第2234號卷第10頁），足見
    借據上告訴人甲○○的名字應是被告所簽寫無誤。況被告坦
    承借據上「乙○○」、「楊文章」的名字是伊所簽寫無訛，
    再觀借據上「甲○○」之簽名，「楊」字書寫筆順相同，且
    昆字下半部之「比」與麗字最後「比」之書寫方式也相同，
    應可認定借據上「甲○○」部分確是被告所代為簽寫無誤。
    被告所辯，純屬擔心負有刑責推諉之詞，尚不足採信。
  (三)又告訴人甲○○是否曾在原620萬借據上簽名為連帶保證人
    乙節？因此筆借款係採借新還舊方式換約續借，故原85年所
    寫之借據並未保存，而證人陳純賢就現有卷附資料則無法判
    斷告訴人甲○○是否具名，被告及告訴人甲○○則均表示甲
    ○○僅於80萬元借款部分擔任連帶保證人。依六信金華分社
    抵押權設定審查表所載內容，設定抵押權擔保為840萬元，
    限貸為620萬元，另加強放款部分為80萬元，總（副總）經
    理審核欄則批示「追加一名有財產保證人」等文字（見原審
    卷第45頁），參以抵押權設定書契約書（見原審卷第65-66
    頁）上所載債務人兼義務人為乙○○，連帶債務人僅為楊文
    章1人，可知，此2筆借款的擔保方式應為，有抵押權擔保之
    620萬元借款只需1名連帶保證人即楊文章，而80萬元借款部
    分因無抵押權擔保，所以除楊文章外，增加1名連帶保證人
    即告訴人甲○○，故告訴人甲○○應可確認未曾在原85年書
    立之620萬元借據上簽名為連帶保證人。
  (四)再620萬借據上甲○○簽名既為被告所簽，若被告果有詐騙
    告訴人印章及偽造簽名之行為，則其犯罪之動機為何？應該
    無非是為增加保證人使六信金華分社能續貸與金錢！惟證人
    陳純賢固結證稱：「（辯護人問：本件係換約，原來借款人
    乙○○於85年間同一年先後借款620萬元及80萬元，此620萬
    元部分換約，惟第一次借款時，此貸款並無連帶保證人甲○
    ○在內，於換約後，卻增加甲○○為連帶保證人，為何會有
    此連帶保證人甲○○之增加？）此係公司考量。」等語，但
    遍觀本件借款相關資料，並無87年換約續借時，620萬元部
    分應增加1名連帶保證人之記錄。若是六信金華分社要求就
    620萬元借款部分增加連帶保證人，何以查無相關資料可資
    佐證？是證人陳純賢之證詞尚難遽採。且一旦增加連帶保證
    人，自當事先通知被告帶同連帶保證人到場對保，然依證人
    陳純賢之證言，證人顯然完全不記得或不知有另行通知被告
    帶同連帶保證人對保之事，則告訴人甲○○部分如是依六信
    金華分社換約條件而新增加之連帶保證人，為何不用通知其
    對保？況如要新增連帶保證人，被告未必是找甲○○當連帶
    保證人，因此，六信金華分社自不可能告知被告不必帶保證
    人到場對保，故借據上新增甲○○為連帶保證人乙節，顯非
    六信金華分社事先通知被告者。又證人陳純賢證稱：「應該
    是說，本件係同一擔保物之授信案件，有時間、金額之限制
    ，只要於此金額內，借款人提出其本人及保證人之印章，即
    可借款，無須再次對保。」、「原則上我們無法瞭解債務人
    的財務狀況，只要繳息正常，借據到期時，都會以換約的方
    式，讓債務人續約。」等語。而依復華商業銀行開元分行函
    復原審之被告借款對帳單所示，被告於87年間換約時2筆借
    款均正常按期繳息，則六信金華分社依常理應是照原條件續
    約，否則於被告借款文件應會註記增加之條件方是，但依被
    告借款之相關文件顯示，87年續約時並無增加何項條件之記
    載，既然如此，被告何必主動增列告訴人甲○○為620萬元
    借款之連帶保證人呢？六信金華分社既未要求增加連帶保證
    人，被告又無主動增加之理，則被告何必施用詐術騙取告訴
    人之印章？蓋告訴人始終都同意為80萬元借款之連帶保證人
    ，同時87年間該80萬元借款部分亦同時換約續借，80萬元借
    據上必須蓋用告訴人印章，乃告訴人所明知者，所以告訴人
    始將印章交由被告使用，被告根本無需施用詐術即可取得印
    章，又何來詐欺犯行可言？況被告事先亦不知若本件增加連
    帶保證人，六信金華分社即不再通知告訴人對保，怎知騙取
    告訴人印章即足以完成續約手續，而遂行詐騙犯行呢？
  (五)綜上，本件抵押權所擔保之借款620萬元部分，依證人陳純
    賢之證詞顯示，六信金華分社之慣常作業方式，被告之前既
    均依約清償，自無需增加連帶保證人即可借新還舊，則被告
    何以又要在借據上連帶保證人欄下簽寫甲○○名字呢？被告
    一再辯稱是出於承辦人員誤導所致，而觀諸證人陳純賢證稱
    ：「本件係同一擔保物之授信案件，有時間、金額之限制，
    只要於此金額內，借款人提出其本人及保證人之印章，即可
    借款，無須再次對保」等語，再檢視本件借款之抵押權設定
    契約書，可知，被告之不動產乃設定最高限額840萬元之抵
    押權予台南市第六信用合作社，告訴人甲○○則是被告的保
    證人，有告訴人於85年5月21日簽立之約定書可稽，而該約
    定書上並未寫明保證人之保證責任範圍若干，只在第10條約
    定「立約人所保證之債務，如主債務人未依約履行，立約人
    當即負責，立即如數付清並同意左列事項：…」雖告訴人稱
    其只在80萬元借據上簽名，只保證80萬元債務等語，但依約
    定書所載保證人之責任範圍似未明，則告訴人是否僅依借據
    所載金額負責，當另由民事途徑確認之。惟從證人陳純賢所
    言，證人顯然認告訴人所保證之範圍與被告借款總金額應是
    相同，所以證人陳純賢才證稱本件係同一擔保物之授信案件
    ，續約時無須再次對保（依約定書第9條約定）。究竟告訴
    人之保證責任若干？被告、告訴人及債權人方面顯然認知不
    同，從而，被告辯稱是受到承辦人員誤導才於620萬元借據
    上簽寫甲○○名字並蓋用印章等語，應可堪採信。
五、按「行為非出於故意或過失者，不罰。過失行為之處罰，以
    有特別規定者，為限。」刑法第12條定有明文。綜上所述，
    被告顯無詐騙告訴人印章之犯行，至於在620萬元借據上簽
    寫告訴人名字乙節，則應係出於貸款承辦人員即證人陳純賢
    對告訴人所應負保證責任範圍之誤導，而認此部分告訴人亦
    應負保證責任，乃併於連帶保證人欄簽寫告訴人名字，因此
    ，被告簽寫告訴人為連帶保證人之行為顯非故意為之，而刑
    法第216、210條行使偽造私文書罪並無處罰過失犯之規定，
    所以，被告之行為自不構成犯罪。
六、綜據上述各情，本件被告之辯解非不足採信，告訴人之指訴
    顯有瑕疵可指，難認與事實相符，公訴人所提證據之證明力
    尚未達於使本院確信起訴之犯罪事實為真實程度，無從說服
    本院形成被告有罪之心證，被告被訴犯罪既不能證明，自應
    諭知無罪。原審因認被告被訴犯罪不能證明，而諭知無罪之
    判決，並無不合。檢察官上訴指摘原判決不當，為無理由，
    應予駁回。
據上論結，應依刑事訴訟法第368條，判決如主文。
本案經檢察官邱克斌到庭執行職務。
中　　華　　民　　國　　96　　年　　10　　月　　31　　日
                  刑事第二庭    審判長法　官  葉居正
                                      法　官  郭千黛
                                      法　官  洪碧雀
以上正本證明與原本無異。
檢察官如不服本判決應於收受本判決後十日內向本院提出上訴書
，其未敘述上訴理由者並得於提起上訴後十日內向本院補提理由
書。
　　　　　　　　　　　　　　　　　　　書記官  李梅菊
中　　華　　民　　國　　96　　年　　10　　月　　31　　日
